【裁判字號】    95,簡,22
【裁判日期】    950428
【裁判案由】    建築法
【裁判全文】
臺中高等行政法院判決
                                     95年度簡字第00022號
原      告  甲○○
被      告  臺中市政府
代  表  人  乙○○
訴訟代理人  丙○○
上列當事人間因建築法事件，原告不服內政部中華民國94年12月
8日台內訴字第0940002588號訴願決定，提起行政訴訟。本院判
決如下︰
    主  文
訴願決定及原處分均撤銷。
訴訟費用由被告負擔。
    事實及理由
一、原告於台中市○區○○路197號2樓建築物（以下稱系爭建築
    物）經營「耶思托嬰中心」，經向被告所屬工務局申請建物
    變更使用，案經被告所屬工務局於民國（下同）92年5月19
    日以中工管字第0920007952號函准予變更，變更內容為：原
    貳樓住房（H-2）用途變更為托嬰中心（F-3）用途，申請面
    積為186.92 m2。並附記：「本建築物屬F-3類托嬰中心，場
    所應於每2年7月1日至12月31日止，委託中央主管建築機關
    認可之專業機構或人員辦理建築物公共安全檢查簽證申報。
    未依規定辦理申報處建築物所有權人使用人新台幣6萬元以
    上30萬元以下罰鍰，並限期改善或補辦手續。」嗣被告所屬
    工務局於92年9月30日以中工管字第0920017747號函通知原
    告，請依建築物公共安全檢查簽證及依申報辦法規定於92年
    7月1日起至12月31日止，委託內政部營建署認可之專業人員
    或機構辦理92年度建築物公共安全檢查，並於期限內向該局
    申報檢查結果，逾期未申報者，將依建築法第91條規定辦理
    。原告以其申請變更使用，甫於92年5月19日獲被告所屬工
    務局核准變更，並於核准函內註明：「本建築物屬F-3類托
    嬰中心，場所應於每2年7月1日至12月31日止，委託中央主
    管建築機關認可之專業機構或人員辦理建築物公共安全檢查
    簽證申報。．．．」相距僅2個月，尚未達每2年之7月1日至
    12月31日止，應委託中央主管建築機關認可之專業機構或人
    員辦理建築物公共安全檢查簽證申報之期限，乃未委託中央
    主管建築機關認可之專業機構或人員辦理92年度建築物公共
    安全檢查簽證及申報，被告乃以93年12月10日府都管字第
    0930199606號函處分書處原告（建築物使用人）新臺幣6萬
    元罰鍰。原告不服，提起訴願，遭駁回，遂提起本訴。
二、原告起訴意旨略謂：
    (一)原告所有之系爭建築物前經被告所屬工務局以92年5月19
      日中工管字第0920007952號函完成建築物變更使用登記在
      案，准予變更用途為托嬰中心，業已通過嚴格之建築物變
      更使用許可，且該函內載明：「本建築物屬Ｆ類３組托嬰
      中心場所，應於每貳年7月1日至12月31日止委託經中央主
      管建築機關認可之專業機構或人員辦理建築物公共安全檢
      查簽證申報。」
    (二)依照內政部87年1月20日台內營字第8609652號函：「凡於
      建築物公共安全檢查簽證及申報期限內，經建築主管機關
      公共安全檢查合格或建築物新領得使用執照、變更使用執
      照者，其當次得免再辦理檢查簽證及申報。」明白規定建
      築物「變更使用執照」當年度得免再辦理檢查簽證及申報
      。本件已於92年4月經安檢合格並經被告發給核准變更使
      用用途函，且該函亦明白告知，每二年辦理安檢申報，原
      告依據建築法主管機關所為函釋，於當年度不必再行辦理
      安檢申報，乃屬合法行為。基於信賴保護原則，原告因信
      賴被告公文書內容所載以及主管機關所公布解釋函意旨，
      不應受處罰， 請判決撤銷原處分等語。
三、被告答辯意旨略謂：
    (一)原告所使用系爭建築物，開設「耶思幼兒園」，依法應於
      92年7月1日起至12月31日止期間內辦理建築物防火避難設
      施與設備安全檢查申報，惟查上開場所逾期仍未辦理申報
      ，本府工務局審認業違反建築法第77條第3項規定，爰依
      同法第91條第1項規定，以臺中市政府工務局93年2月19日
      中工管字第0930002838號函處使用人即原告新臺幣6萬元
      罰鍰。惟上開處分書由工務局長李立德署名，並蓋有臺中
      市政府工務局印之章，不符規定，故被告乃於93年12月10
      日府都管字第0930199606號府函撤銷上開處分並對原告再
      為新臺幣6萬元罰鍰之處分。
    (二)依建築物公共安全檢查簽證及申報辦法第4條規定，供學
      齡前兒童照護之場所為「Ｆ３類組」，500平方公尺以下
      應定期每二年一次（86年起）於7月1日起至12月31日止辦
      理申報，上述場所即為500平方公尺以下之「Ｆ３類組」
      ，應定期委託中央主管建築機關認可之專業機構或人員檢
      查簽證，並將檢查簽證結果向當地主管建築機關申報，建
      築法第77條第3項已有明文。又依內政部91年12月12日營
      署建管字第0912919450號函檢送為因應建築法第73條執行
      要點之修正，研商修正建築物公共安全檢查簽證辦法第4
      條之附表規定及檢討建築物公共安全檢查簽證與申報相關
      事宜會議記錄結論：「‧‧‧二、建築物新領得變更使用
      執照，其一年內應否免辦建築物公共安全檢查簽證及申報
      。決議：按建築物辦理變更使用執照，依新修正之建築法
      第七十三條執行要點規定檢討之項目，無法全部函括建築
      物公共安全檢查簽證範圍，且二者適用法源不同；是以本
      案新領得變更使用執照之建築物，不得適用本部86年10月
      1日台（86）內營字第8681761號函示：其當次或一年內免
      再辦理建築物公共安全檢查簽證及申報之規定。」
    (三)被告所屬工務局92年5月19日中工管字第0920007952號函
      係准予用途變更為托嬰中心（Ｆ３類組），並非對該場所
      之建築物公共安全檢查簽證及申報之核准，且該函所另告
      知者為該類組場所建築物公共安全檢查簽證及申報之申報
      期間及頻率規定，並未有提及該年度不須申報。
    (四)本件原告未於92年7月1日起至12月31日止辦理申報建築物
      公共安全檢查簽證及申報，期間雖經被告所屬工務局92年
      9月30日中工管字第0920017747號函通知申報，惟於被告
      93年2月19日開立處分書時，原告仍未依規辦理建築物公
      共安全檢查簽證及申報。本件處分書理由：「未於規定期
      限內委託專業檢查機構或人員向本府都市發展局辦理建築
      物公共安全檢查簽證及申報作業」，於法有據，請判決駁
      回原告之訴云云。
四、按「行政行為，應以誠實信用之方法為之，並應保護人民正
    當合理之信賴。」行政程序法第8條定有明文。次按「信賴
    保護原則攸關憲法上人民權利之保障，公權力行使涉及人民
    信賴利益而有保護之必要者，不限於授益行政處分之撤銷或
    廢止（行政程序法第119條、第120條及第126條參照），即
    行政法規之廢止或變更亦有其適用。行政法規公佈施行後，
    制定或發佈法規之機關依法定程序予以修改或廢止時，應兼
    顧規範對像信賴利益之保護。除法規預先定有施行期間或因
    情事變遷而停止適用，不生信賴保護問題外，其因公益之必
    要廢止法規或修改內容致人民客觀上具體表現其因信賴而生
    之實體法上利益受損害，應採取合理之補救措施，或訂定過
    渡期間之條款，俾減輕損害，方符憲法保障人民權利之意旨
    。．．．。」亦經司法院著有釋字第525號解釋在案。本件
    被告科處原告（建築物使用人）新臺幣6萬元罰鍰，係以原
    告為坐落台中市○區○○路197號2樓建築物之使用人，被告
    所屬工務局業於92年9月30日以中工管字第0920017747號函
    通知原告，請其就台中市○區○○路197號2樓建築物，依建
    築物公共安全檢查簽證及依申報辦法規定於92年7月1日起至
    12 月31日止，委託內政部營建署認可之專業人員或機構辦
    理92年度建築物公共安全檢查，並於期限內向該局申報檢查
    結果，逾期未申報者，將依建築法第91條規定辦理；而原告
    並未於上開期限內申報其委託內政部營建署認可之專業人員
    或機構辦理92年度建築物公共安全檢查為論據。惟查原告使
    用之坐落台中市○區○○路197號2樓建築物，原使用執照為
    「住房（H-2）」，因原告擬在該址經營「托嬰中心」，經
    向被告所屬工務局申請變更使用，獲該局以92年5月19日中
    工管字第0920007952號函通知原告准將上開房屋用途變更為
    「托嬰中心F-3」，並於核准函內註明：「本建築物屬F-3類
    托嬰中心，場所應於每2年7月1日至12月31日止，委託中央
    主管建築機關認可之專業機構或人員辦理建築物公共安全檢
    查簽證申報。未依規定辦理申報處建築物所有權人使用人新
    台幣3萬元以上30萬元以下罰鍰，並限期改善或補辦手續。
    」，此有上開書函附在原處分卷可稽。另內政部87年1月20
    日(87)台內營字第8609652號函亦明釋：「按建築物公共安
    全檢查簽證及申報期限內，經建築主管機關公共安全檢查合
    格或建築物新領得使用執照、變更使用執照者，其當次得免
    再辦理檢查簽證及申報；另於申報期限外，經建築主管機關
    公共安全檢查合格或建築物新領得使用執照變更使用執照者
    ，其一年內得免再辦理公共安全檢查簽證及申報；唯對公共
    安全檢查不合格者，仍應要求按時辦理申報，給予一定期限
    改善，逾時未辦理申報者，除依建築法第91條規定按次罰鍰
    ，並得予以強制執行檢查，督促其確實申報改善，以維護公
    共安全，本部86年10月1日（86）台內營字第861761號函（
    諒達）業有明示，故該托兒所之建築物於85年12月辦理方始
    完成變更使用執照，86年得免辦理建築物公共安全檢查簽證
    及申報。」是依被告所屬工務局92年5月19日中工管字第
    0920007952號核准變更使用函之附記及內政部87年1月20日
    (87)台內營字第8609652號函，均明示「建築物新領得使用
    執照或變更使用執照者，其當次得免再辦理檢查簽證及申報
    。」本件被告若以內政部91年12月12日營署建管字第091291
    9450號函檢送為因應建築法第73條執行要點之修正，研商修
    正建築物公共安全檢查簽證辦法第4條之附表規定及檢討建
    築物公共安全檢查簽證與申報相關事宜會議記錄結論：「‧
    ‧‧二、建築物新領得變更使用執照，其一年內應否免辦建
    築物公共安全檢查簽證及申報。決議：按建築物辦理變更使
    用執照，依新修正之建築法第七十三條執行要點規定檢討之
    項目，無法全部函括建築物公共安全檢查簽證範圍，且二者
    適用法源不同；是以本案新領得變更使用執照之建築物，不
    得適用本部86年10月1日台（86）內營字第8681761號函示：
    其當次或一年內免再辦理建築物公共安全檢查簽證及申報之
    規定。」因而認原告仍應於該年度之7月1日至12月31日止，
    委託中央主管建築機關認可之專業機構或人員辦理建築物公
    共安全檢查簽證申報。在內政部86年10月1日台（86）內營
    字第8681761號函釋意旨，迄未變更不再適用之情形下，縱
    內政部就此另有規定，依上開司法院釋字第525號解釋意旨
    ，行政機關所為解釋公佈後，該機關如有相反之解釋意旨，
    即應兼顧規範對像信賴利益之保護。其因公益之必要修改內
    容致人民客觀上具體表現其因信賴而生之實體法上利益受損
    害者，應採取合理之補救措施，俾減輕人民之損害，方符憲
    法保障人民權利之意旨。是被告在通知原告應於92年7月1日
    至12月31日之期間內委託中央主管建築機關認可之專業機構
    或人員辦理建築物公共安全檢查簽證申報，其通知函內亦應
    註明其旨，俾人民得知內政部營建署就此另有規定，而有所
    遵循。經查被告92年9月30日中工管字第0920017747號函不
    惟未予明，且該函通知之建築物使用人共計35家，原告僅
    係其中之一，函內復未註明「建築物新領得使用執照或變更
    使用執照者，仍應再辦理檢查簽證及申報。」之意旨，致原
    告誤認被告之通知函係概括性通知全體F-3類用途之建築物
    使用人，忽略原告甫於2個月前獲准變更使用執照，而對原
    告誤發該函，並因信賴被告所屬營建署92年5月19日中工管
    字第0920007952號函附記：「本建築物屬F-3類托嬰中心，
    場所應於每2年7月1日至12月31日止，委託中央主管建築機
    關認可之專業機構或人員辦理建築物公共安全檢查簽證申報
    。．．．」，及內政部87年1月20日 (87)台內營字第860965
    2 號函釋：「按建築物公共安全檢查簽證及申報期限內，經
    建築主管機關公共安全檢查合格或建築物新領得使用執照、
    變更使用執照者，其當次得免再辦理檢查簽證及申報；另於
    申報期限外，經建築主管機關公共安全檢查合格或建築物新
    領得使用執照變更使用執照者，其一年內得免再辦理公共安
    全檢查簽證及申報。．．．」意旨，因而未於該年度之7月1
    日至12月31日期間，委託中央主管建築機關認可之專業機構
    或人員辦理建築物公共安全檢查簽證申報。原告此項因信賴
    上述被告所屬營建署核准函之附記及被告現仍有效之函釋，
    且被告未特別註明不適用上開註記及被告函釋規定，因而產
    生誤解，按諸行政程序法第8條規定及上開司法院釋字第525
    號解釋意旨，自有信賴保護原則之適用。被告以原告未於92
    年之7月1日至12月31日之期間內委託內政部營建署認可之專
    業人員或機構辦理92年度建築物公共安全檢查，並於期限內
    向該局申報檢查結果，而以93年12月10日府都管字第093019
    9606號函處分書處原告6萬元罰鍰，違反行政程序法第8條之
    規定及司法院釋字第525號解釋意旨，且信賴保護原則係攸
    關憲法上人民權利之保障，被告系爭行政處分既違反信賴保
    護原則，自屬違背法律，訴願決定未予糾正，遞予維持，於
    法均有不合，原告訴請撤銷為有理由，應予准許。又本件為
    簡易案件，爰不經言詞辯論逕為判決。
據上論結，本件原告之訴為有理由，依行政訴訟法第233條第1項
、第236條、第195條第1項前段、第98條第3項前段，判決如主文
。
中    華    民    國    95    年    4     月    28    日
                 第二庭      法  官  林  金  本
以上正本證明與原本無異。
如不服本判決，應於判決送達後20日內，以本訴訟事件所涉及之
法律見解具有原則性者，始得向本院提出上訴狀並表明上訴理由
，經最高行政法院許可，否則不得上訴；如於本判決宣示後送達
前提起上訴者，應於判決送達後20日內補提上訴理由書（均應依
對造人數提出繕本）。
提起上訴應預繳送達用雙掛號郵票390元（34元及5元郵票各10份
)。
中    華    民    國     95    年    5    月    2     日
                                書記官  林  淑  雯


司法院資訊處製作；財團法人民間司法改革基金會備份。
